【裁判字號】    96,重訴,52
【裁判日期】    970701
【裁判案由】    清償借款
【裁判全文】
臺灣苗栗地方法院民事判決              96年度重訴字第52號
原      告  有限責任竹南信用合作社
法定代理人  子○○
訴訟代理人  丁○○
被      告  丙○○
            己○○○○○○
上  一  人
訴訟代理人  李世才律師
被      告  戊○○
                        巷15.
            庚○○
                        5巷1.
            辛○○
                        樓
            壬○○
                        巷45.
            癸○○
上列當事人間請求清償借款事件，本院於97年6 月3 日言詞辯論
終結，判決如下：
    主  文
被告應連帶給付原告新臺幣參佰萬元，及自民國九十六年三月九
日起至清償日止，按年息百分之八點三四計算之利息，暨自民國
九十六年四月十日起至清償日止，逾期六個月以內者，按上開利
率百分之十，逾期超過六個月者，按上開利率百分之二十計付之
違約金。
被告應連帶給付原告新臺幣伍佰萬元，及自民國九十六年三月二
十七日起至清償日止，按年息百分之八點三四計算之利息，暨自
民國九十六年四月二十八日起至清償日止，逾期六個月以內者，
按上開利率百分之十，逾期超過六個月者，按上開利率百分之二
十計付之違約金。
訴訟費用新台幣捌萬零貳佰元由被告連帶負擔。
    事實與理由
壹、程序部分：
    被告丙○○、戊○○、庚○○、辛○○、壬○○、癸○○經
    合法通知，無正當理由，未於言詞辯論期日到場，核無民事
    訴訟法第386 條所列各款情形，爰依原告聲請為一造辯論判
    決。
貳、實體部分：
一、原告主張：(一)原告原名為「保證責任竹南信用合作社」後更
    名為「有限責任竹南信用合作社」。被告等人之被繼承人許
    添壽於民國90年2 月9 日向原告借款新臺幣（下同）300 萬
    元，約定清償日期為91年2 月9 日；另於90年2 月27日向原
    告借款500 萬元，清償日期為91年2 月27日，上開2 筆借款
    利息均為年息8.34% ，逾期6 個月以內者，按上開利率百分
    之10，逾期超過6 個月者，按上開利率百分之20計付之違約
    金。原告就上開2 筆借款均已如數撥款至許添壽之帳戶，該
    2 筆借款，屆期均未清償，其中300 萬元借款自96年3 月9
    日起未按期給付利息，500 萬元借款自96年3 月27日起未按
    期給付利息。(二)被告許美懿雖抗辯原告提出借據非許添壽親
    自簽名，然許添壽對於本件借款留存原告之印鑑文件自始至
    終有效，縱有關文件非許添壽親自簽名，仍視為立約人即許
    添壽之代理人所為，再者，被告許美懿告訴被告丙○○偽造
    文書案件，亦經臺灣苗栗地方法院檢察署檢察官為不起訴處
    分確定，足見本件借款確係有權代理，至被告許美懿抗辯許
    添壽之印章係遭被告丙○○盜用，被告許美懿就此應負舉證
    責任。(三)又許添壽前曾擔任原告之監事，早已知悉被告丙○○多次表示為其代理人而向原告借款，許添壽亦從未向原告
    為反對之表示，而有表見代理之事實，是縱認本件借款非有
    權代理，許添壽依民法第169 條之規定，就本件借款亦應負
    授權人責任。(四)許添壽已不幸於90年3 月5 日死亡，被告丙○○、許美懿、戊○○、庚○○、辛○○為其繼承人、被告
    壬○○、癸○○為其代位繼承人，且未拋棄繼承，應就訴外
    人許添壽上開300 萬元及500 萬元之借款、利息及違約金負
    連帶清償責任，惟迄今均未清償，爰依消費借貸及繼承之法
    律關係提起本訴。並聲明：如主文所示。
二、被告部分：
  (一)被告許美懿則以：被告父親許添壽於90年2 月1 日因癌症合
    併肺部轉移、肺炎及急性腎衰竭等疾病住進國立台灣大學附
    設醫院治療，並於90年2 月8 日進行手術後轉入加護病房，
    術後發現感染，再度插管後隨即陷入昏迷，直至90年3 月5
    日上午病逝。此期間許添壽均在醫院，且已無行為能力，根
    本不可能前往竹南信用合作社借貸或對保。該筆500 萬元借
    款係被告丙○○當時藉任職於竹南信用合作社理監事職務之
    便，與竹南信用合作社勾串所為之冒貸，此由90年2 月27日
    簽訂之擔保放款借據上許添壽之簽名與連帶保證人即被告丙○○之簽名雷同，而與85年間訴外人許添壽於授信申請書親
    自簽名之筆跡迥異即明，足見該借據上之簽名係被告丙○○
    偽造；又借據上之印文縱屬真正，亦係被告丙○○盜用訴外
    人許添壽之印章，竹南信用合作社顯未經查核程序，與被告
    丙○○共同勾串冒貸之事實極為明顯。至原告主張被告丙○○有權代理許添壽借款，或許添壽應依表見代理負授權人責
    任，此等事實應由原告負舉證責任，原告既未能舉證證明，
    則原告請求之該筆500 萬元借款自無理由，伊毋庸負返還責
    任等語置辯。並聲明：駁回原告之訴。
  (二)被告戊○○則以：該筆500 萬元之借款係父親許添壽生病住
    院時發生，伊不清楚父親許添壽有無同意，原告貸放這筆款
    項時程序不周延才會造成問題，另關於遺產稅的訴訟已經被
    駁回，如果本件認為是許添壽生前的債務會與行政法院判決
    矛盾等語置辯。並聲明：駁回原告之訴。
  (三)被告丙○○、庚○○、辛○○、壬○○、癸○○等人，未於
    言詞辯論期日到場，亦未提出書狀作任何聲明或陳述。
三、原告與被告許美懿不爭執事項為：
  (一)訴外人許添壽於90年2月9日向原告借貸300萬元。
  (二)被告丙○○於85年1 月30日，因擔任訴外人許添壽向原告借
    款之連帶保證人，曾出具授信約定書與原告，其上並留有被
    告丙○○印鑑章之印文。
  (三)90年2 月27日500 萬元擔保放款借款借據上「許添壽」之簽
    名非許添壽本人親簽。所蓋用之借款人「許添壽」之印文，
    與留存於原告即竹南信用合作社之授信約定書內所蓋用之印
    文相符。
  (四)原告已於90年2 月27日將500 萬元匯入訴外人許添壽之帳戶
    中。
  (五)訴外人許添壽於90年2 月1 日因病住進臺大醫院，90年2 月
    月8 日接受手術後轉入加護病房，90年3 月4 日辦理自動出
    院，於90年3 月5 日病逝。被告丙○○、己○○○○○○、
    戊○○、庚○○、辛○○為許添壽之繼承人，被告壬○○、
    癸○○為許添壽之代位繼承人，均未拋棄繼承。
四、得心證之理由：
  (一)查原告主張之前開事實，業據其提出借據、授信約定書、放
    款帳戶資料明細、遺產稅申報書、繼承系統表、戶籍謄本等
    件為證（見本院96年度促字第6631號卷第6 至9 、12至13頁
    ）。原告主張上開事實，被告許美懿及戊○○就其中90年2
    月27日500 萬元之借款有爭執外，就原告主張其餘事實及30
    0 萬元借款均不爭執，其他被告亦未提出任何爭執，是原告
    主張之事實及該筆300 萬元借款，自堪信為真實。
  (二)原告主張90年2 月27日500 萬元之借款，為被告許美懿、戊○○所否認，並以前揭情詞置辯。經查：
    1.按當事人主張有利於己之事實者，就其事實有舉證之責任
      。私文書經本人或其代理人簽名、蓋章或按指印或有法院
      或公證人之認證者，推定為真正。民事訴訟法第277 條本
      文及第358 條第1 項分別定有明文。衡諸常理，以蓋章代
      簽名者，其蓋章通常必出於本人之意思，係印章由本人蓋
      用，或者由有權使用之人蓋用為常態，故契約書上印章為
      真正者，自應推定該契約書為真正。反之，由無權使用之
      人蓋用為變態，倘主張其印章係被盜用時，主張該變態事
      實之當事人，依舉證責任分配之原則，轉由為此主張者負
      舉證責任，應就被盜用之事實舉證以實其說（最高法院37
      年上字第8816號著有判例及參照同院90年度台上字第2308
      號、95年度台上字第2943號判決）。
    2.原告主張系爭500 萬元借據上許添壽之印文為真正，業據
      原告提出借據、授信約定書為證，且被告亦不爭執該借據
      上許添壽印文之真正，揆諸前揭說明，印章由本人蓋用，
      或者由有權使用之人蓋用為常態，故借據上印章為真正者
      ，自應推定該借據為真正。被告許美懿抗辯許添壽印鑑章
      係遭被告丙○○盜用一節，應就此負舉證責任，被告許美
      懿主張應由原告先就許添壽印章係由有權使用人蓋用負舉
      證責任，容有誤解。又被告丙○○於臺灣苗栗地方法院檢
      察署93年度偵續字第29號偽造文書等案件中供稱：「（許
      添壽事先有同意或授權你向銀行貸款這筆500 萬元嗎？）
      有，在90年農曆年前，大約在1 、2 月間，是在他住院開
      刀前。」（見93年度偵續字第29號偵查卷第79頁），被告
      辛○○亦於該案中證稱：我父親生前，銀行很多事情都是
      丙○○代為處理，我們家只有一個兒子，就是丙○○，而
      其他女兒都嫁出去了，所以丙○○、康蕙蕙與許添壽的關
      係最密切等語（見93年度偵續字第29號偵查卷第52頁），
      另被告戊○○於同署91年度他字第94號偽造文書等案件中
      證稱：父親（即許添壽）獨自居住，但生活由兄（即丙○○）、嫂照顧，他們財務互通，因為老式家庭均是如此等
      語（見91年度他字第94號偵查卷第78頁），是原告主張該
      筆500 萬元借款，係由被告丙○○代理許添壽為之，堪信
      為真實。
    3.被告許美懿主張該筆500 萬元借款係被告丙○○與原告勾
      結冒貸，無非以許添壽於90年2 月1 日因癌症合併肺部轉
      移、肺炎及急性腎衰竭等疾病住進國立台灣大學附設醫院
      治療，並於90年2 月8 日進行手術後轉入加護病房，術後
      發現感染，再度插管後隨即陷入昏迷，直至90年3 月5 日
      上午病逝，此期間許添壽均未清醒為據，而許添壽於90年
      2 月8 日接受手術後，旋於2 月15日陷入昏迷，直至同年
      3 月4 日家屬為其辦理自動出院為止，許添壽均未回復清
      醒等情，有國立臺灣大學醫學院附設醫院93年7 月9 日（
      93）校附醫秘字第9300206833號函在卷可佐（見臺灣苗栗
      地方法院檢察署93年度偵續字第29號第61頁），依上開函
      文固可認於90年2 月27日向原告借貸500 萬元時，許添壽
      已陷入昏迷，惟原告所提該筆500 萬元借據上許添壽印鑑
      章既為真正，應推認該印章係由本人或有權使用之人蓋用
      ，而授權他人使用印章之時間非必於法律行為當日，另被
      告丙○○於偵查中稱：該筆500 萬元借款係許添壽於90年
      農曆年前約1 、2 月間，在許添壽住院開刀前同意我辦理
      等語（見上開93年度偵續字第29號偵查卷第79頁），是不
      能以許添壽於90年2 月27日時已陷於昏迷，即認該筆500
      萬元借據上許添壽印鑑章係他人盜用，從而被告許美懿主
      張500 萬元借據許添壽印章係他人盜用一節，尚難認為真
      實。另被告許美懿主張被告丙○○盜用許添壽印章向原告
      冒貸500 萬元，而向臺灣苗栗地方法院檢察署告訴被告丙○○涉嫌偽造文書等案件，經該署檢察官偵查後，以93年
      度偵續字第29號為不起訴處分，是經該署檢察官偵查後，
      亦認被告丙○○蓋用許添壽印章向原告借貸該筆500 萬元
      ，係經許添壽授權，並無偽造文書之犯行。
    4.被告許美懿、戊○○另以財政部臺灣省中區國稅局95年6
      月2 日中區國稅法二字第0950025643號復查決定書，主張
      該筆借款係被告丙○○於許添壽重病無意識期間所偽借，
      非許添壽生前債務，如認屬許添壽之借款即與遺產稅認定
      矛盾等語，惟上開複查決定書係認：許添壽遺產總額尚有
      竹南信用合作社（即原告）存款5,975,854 元，該筆存款
      經提領5,968,514 元，申請人（即被告丙○○）主張係抵
      銷代被繼承人生前償還銀行本息乙節不足採（見本院卷第
      二卷第17至18頁），是複查決定書並未認定許添壽該筆50
      0 萬元借款不存在，且許添壽於原告帳戶存款5,975,85 4
      元，亦包含向原告借得之該筆500 萬元借款，複查決定書
      既認許添壽遺產總額應計入其於原告帳戶存款5,975,854
      元，自不應認該筆500 萬元借款係被告丙○○偽以許添壽
      名義向原告借貸，是被告許美懿、戊○○此部分主張亦不
      足採。
    5.又證人乙○○於本院證稱：借據上面名字的部分，當事人
      要自己寫，申請書一般內部規定也要自己寫，其他部分員
      工可以幫忙寫，如果沒有當事人自己寫，會電話聯絡當事
      人有無此申請書，稽核室說找不到人，他（即許添壽）住
      院等語（見本院第二卷第36至37頁），然此係證人乙○○
      就原告內部作業之說明，未能證明該筆500 萬元借款借據
      上許添壽印章係遭盜用。另證人甲○○○到庭證稱：許添
      壽曾經跟我講丙○○常跟合作社借錢、沒有還，因為許添
      壽是董事，他覺得很沒面子，他住院之前有說最近還500
      萬元，還剩300 萬元，合作社的錢都是丙○○用許添壽的
      名義去借貸的，許添壽都知道，許添壽說已經還掉500 萬
      元，還剩300 萬元沒有還，這是許添壽親口跟我講的等語
      （見本院第二卷第185 頁），證人甲○○○亦不知許添壽
      有無授權丙○○向原告借貸該500 萬元，又證人甲○○○
      既稱被告丙○○以許添壽名義向原告借款，許添壽均知情
      ，顯見許添壽前曾同意被告丙○○以其名義向原告借款，
      是甲○○○之證言，亦無從證明該筆500 萬元借款借據上
      許添壽印章係遭盜用。
    6.被告許美懿主張該筆500 萬元借款借據上許添壽印章，係
      遭被告丙○○盜用一節，既無證據足證，尚難認為真實。
五、綜上，被告許美懿、戊○○前揭抗辯，均無可採，本件應以
    原告之主張，較可採信為真實。從而，原告依消費借貸及繼
    承之法律關係訴請(一)被告應連帶給付原告300 萬元，及自96
    年3 月9 日起至清償日止，按年息8.34% 計算之利息，暨自
    96年4 月10日起至清償日止，逾期6 個月以內者，按上開利
    率百分之10，逾期超過6 個月者，按上開利率百分之20計付
    之違約金。(二)被告應連帶給付原告500 萬元，及自96年3 月
    27日起至清償日止，按年息8.34% 計算之利息，暨自96年4
    月28日起至清償日止，逾期6 個月以內者，按上開利率百分
    之10，逾期超過6 個月者，按上開利率百分之20計付之違約
    金，為有理由，應予准許。
六、本件事證已臻明確，兩造其餘之攻擊防禦方法無逐一論述之
    必要，附此敘明。
七、據上論結，原告之訴為有理由，依民事訴訟法第385 條第1
    項前段、第78條、第85條第2 項，判決如主文。
中    華    民    國    97    年    7     月    1     日
                  民事庭法  官  吳國聖
以上正本係照原本作成。
如對本判決上訴，須於判決送達後20日內向本院提出上訴狀。
                        書記官  葉俊宏
中    華    民    國    97    年    7     月    1     日


司法院資訊處製作；財團法人民間司法改革基金會備份。
